臺灣高等法院臺南分院民事判決　九十三年度上字第一○六號　Ｊ
　　　上　訴　人　乙　○　○
　　　被　上訴人　甲　○　○
　　　訴訟代理人　蔡　文　斌　律師
　　　　　　　　　邱　銘　峰　律師
　　　　　　　　　曾　靜　雯　律師
右當事人間請求拆除地上物等事件，上訴人對於中華民國九十三年四月二十日台灣台
南地方法院第一審判決（九十二年度訴字第一九五四號）提起上訴，經本院於九十三
年八月三十一日言詞辯論終結後，判決如左：
　　主　　文
上訴駁回。
第二審訴訟費用由上訴人負擔。
　　事實及理由
一、被上訴人主張：坐落台南市○區○○段七四三地號（地目建、面積五點九二平方
    公尺）及同段七四四地號（地目建、面積一一三點七五平方公尺）土地（下簡稱
    系爭土地），原係上訴人所有，於民國八十七年十二月二十九日遭訴外人台灣土
    地開發信託投資公司台南分公司（下簡稱開發公司）假扣押查封系爭土地時為空
    地，嗣上訴人於其上搭建鐵厝。至九十一年間由訴外人萬通商業銀行股份有限公
    司（下簡稱萬通銀行）聲請拍賣該二筆土地，由被上訴人以新台幣（下同）一百
    二十三萬二千元得標，並已於九十二年五月十二日辦理所有權移轉登記完畢，惟
    上開土地上有上訴人所興建已遭燒毀之建物即門牌號碼台南市○○路一一二二巷
    一一弄一二號磚造鐵骨石綿瓦房屋（下簡稱系爭建物）。而兩造間並無使用借貸
    或租賃之關係，且被上訴人並不同意上訴人所有之系爭建物可繼續占用上開二筆
    土地，上訴人占用被上訴人所有之土地，顯為無權占有，爰依民法第七百六十七
    條之規定，求為命上訴人應將建物（即如原判決附圖所示Ａ部分之磚造鐵骨石棉
    瓦建物，面積零點零壹零壹陸零公頃）拆除，並將土地交還被上訴人之判決。原
    審為被上訴人勝訴判決，並依聲請為供擔保之假執行宣告，被上訴人於本院為駁
    回上訴之聲明。
二、上訴人則以：被上訴人所購買者僅為系爭土地，而上訴人早在七十五年間於系爭
　　土地上已建有建物，該建物不在被上訴人買受範圍之內，仍屬上訴人所有，其房
　　屋所有權應受法律之保護，且上訴人有法定地上權得繼續使用房屋所在之土地。
　　再系爭建物，被燒毀部分僅為二樓，一樓部分仍完好可避風雨及供人使用，並非
　　無經濟價值，被上訴人請求拆除為無理由等語，資為抗辯。爰聲明：(一)原判決應
    予廢棄。(二)被上訴人之訴駁回。
三、兩造不爭執之事實：
（一）系爭土地原係上訴人所有，於八十七年十二月二十九日遭訴外人開發公司假扣
      押查封，至九十一年間由訴外人萬通銀行聲請拍賣，由被上訴人以一百二十三
      萬二千元拍定，並已於九十二年五月十二日辦理所有權移轉登記完畢。
（二）系爭土地上現有上訴人所有之建物即門牌號碼台南市○○路一一二二巷一一弄
      一二號磚造鐵骨石綿瓦房屋，占有如原判決附圖Ａ所示部分之土地（面積０點
      ０一０一六０公頃）。
（三）上述兩造不爭之事實，有土地登記謄本（見原審卷第七、八頁）、並經原審履
      勘現場及囑託台南市台南地政事務所測量該建物占用系爭土地之位置、面積，
      有勘驗筆錄及該所複丈成果圖在卷足稽，自應信為真實。
四、至被上訴人主張被上訴人無權占用系爭土地如原判決附圖所示Ａ部分，上訴人應
    將Ａ部分之建物拆除，並將該部分土地交還被上訴人乙節，則為上訴人所否認，
    並以前開情詞置辯，是本件所應審究者厥為上訴人是否有權占用系爭土地如原判
    決附圖所示Ａ部分。茲查：
（一）按所有人對於無權占有或侵奪其所有物者，得請求返還之。對於妨害其所有權
      者，得請求除去之。有妨害其所有權之虞者，得請求防止之，民法第七百六十
      七條定有明文。又當事人主張有利於己之事實者，就其事實有舉證之責任，為
      民事訴訟法第二百七十七條前段所明定。次按以無權占有為原因，請求返還所
      有物之訴，被告對原告就其物有所有權存在之事實無爭執，而僅以非無權占有
      為抗辯者，原告於被告無權占有之事實，無舉證責任。被告應就其取得占有係
      有正當權源之事實證明之。如不能證明，則應認原告之請求為有理由，最高法
      院著有九十二年台上字第三一二號判決供參。本件原告即被上訴人既已證明其
      向原審法院標買原為上訴人所有之系爭土地，已取得所有權，有如前述，且本
　　　院調閱原審九十一年執字第一一六八三號執行卷宗，查明原執行法院已將土地
　　　點交拍定人管領（其土地上之建物不在點交之範圍內，應另循訴訟程序處理）
　　　，有該法院九十二年十月六日執行筆錄可按。是被上訴人主張其為所有權人並
　　　主張上訴人為無權占有人，請求上訴人拆屋並交地，則被上訴人依土地所有權
　　　人之地位提起本訴，自屬有據。上訴人抗辯被上訴人非系爭建物所有權人即無
　　　權請求上訴人拆除建物云云，尚有誤會。至上訴人另辯稱系爭建物對被上訴人
　　　所有之系爭土地有法定地上權，並非無權占有，即應由上訴人負舉證之責。
（二）次按土地及其土地上之建築物，同屬一人所有，而僅以土地或僅以建築物為抵
      押者，於抵押物拍賣時，視為已有地上權之設定；以土地及建築物為抵押者，
      如經拍賣，其土地與建築物之拍定人各異時，亦同，民法第八百七十六條第一
      項、第二項固定有明文，惟依上開規定可知法定地上權之發生，須具備下列三
      要件：１、須土地及建築物於抵押權設定時同屬於一人所有；２、須於設定抵
      押權時，土地上已有建築物存在；３、須經拍賣結果，土地與建築物異其所有
      人。又按民法第八百七十六條第一項之法定地上權，須以該建築物於土地設定
      抵押時業已存在，並具相當之經濟價值為要件，因此項法定地上權之成立，係
      以保護建築物，以免有害社會經濟為目的，故抵押權實行時，如建築物已燒毀
      ，所殘存部分無經濟價值，自無成立法定地上權之必要，此由最高法院五十七
      年台上字第一三０三號判例要旨「系爭甲部分房屋，既足認係建築於設定抵押
      權之後，於抵押權設定當時尚未存在，系爭乙部分豬舍，雖建於設定抵押權之
      前，但其價值無幾，雖予拆除，於社會經濟亦無甚影響，均不能視為上開法條
      中，可成立法定地上權之建築物」可資參照。查被上訴人雖主張原審法院八十
      七年十二月二十九日假扣押查封時記載：所查封之土地現為空地，顯見系爭建
      物係上訴人查封之後始興建云云。然查系爭土地上，於抵押權設定（八十四年
      二月四日）前之七十五年間開始，即有未保存登記之鐵骨石綿瓦房屋存在，已
      據上訴人提出房屋稅單、基本用電資料為據（見原審卷第二三頁、第三０、三
      一頁），且經本院調閱系爭房屋之稅籍資料可按（見本院卷第三七、三八頁）
      ，則上訴人前開抗辯尚非無據。惟上訴人所有之系爭建物，已於拍賣前之九十
      年間遭人縱火燒毀等情，為上訴人所自認（見原審卷第二十七頁），上訴人雖
      辯稱系爭建物係二層樓建築物，僅二樓部分遭燒毀，一樓部分仍完好尚有價值
      云云，惟查系爭建物係以鐵架所興建之二層樓鐵皮屋，一樓北側下半部分有搭
      建水泥牆壁，由水泥牆壁上搭建鐵架至二樓，南側部分均係以鐵架搭建至二樓
      屋頂，房屋南側之石綿瓦牆均已燒毀僅剩鐵架，一樓屋頂亦有破損，二樓屋頂
      及石綿瓦外牆亦均已燒毀，房屋內未放置任何物品，現無人使用等情，業據原
      審履勘現場，有勘驗筆錄足憑（見原審卷七一、七二頁），並有被上訴人提出
      之現場照片在卷可參（見原審卷第五頁、第一一六頁－一二四頁），又觀之該
      上訴人所不爭執之照片可知系爭建物，係與隔鄰共同牆壁，搭鋼架而成（見原
      審卷第一一七頁、一一八頁），其內並無其他隔間，而一樓屋頂部分係以鐵架
      搭放木板為屋頂，該鐵架已生鏽且部分已變形、倒塌，整個建築物結構已不完
      整且甚為老舊，依該建物之現況而論，實無供人居住之可能，又以上訴人自承
      系爭建物原係供倉庫使用，系爭建物本即應無供人居住之價值，而以系爭建物
      屋頂已燒毀，一樓屋頂亦已破損，一樓屋前鐵門已亦遭毀損，此有被上訴人提
      出之房屋照片可參，顯已無防止他人侵入之安全維護設備，自無可能再供作倉
      庫使用，幾無經濟價值可言，上訴人辯稱系爭建物尚完好仍有經濟價值云云，
      顯與系爭建物之現況不符，是依上開說明及最高法院五十七年台上字第一三０
      三號判例意旨，系爭建物自不能視為民法第八百七十六條第一項所稱可成立法
      定地上權之建築物。
五、綜上所述，上訴人所有原判決如原審附圖所示之建築物，既無法視為民法第八百
　　七十六條第一項所稱可成立法定地上權之建築物，是該建築物占有被上訴人所有
　　之系爭土地，應已無合法權源。此外，上訴人復未舉證證明其有何其他合法占有
　　權源，從而，被上訴人依民法第七百六十七條之規定，請求上訴人將如原審判決
　　附圖所示Ａ部分之建物拆除，並將土地交還被上訴人，自屬有據，而應准許。原
　　審據此而為上訴人敗訴之判決，並酌定相當之擔保金額准被上訴人假執行之聲請
　　，經核並無違誤，上訴意旨任意指摘原判決不當，並求為廢棄改判，非有理由，
　　應予駁回。
六、本件事証已明確，兩造其餘攻擊、防禦方法及舉証，因與本判決判斷結果，不生
　　影響，爰未逐一論述，併此敘明。
七、據上論結，本件上訴為無理由，依民事訴訟法第四百四十九條第一項、第七十八
    條，判決如主文。
中　　　華　　　民　　　國　　九十三　　年　　　九　　　月　　　十四　　日
　　　　　　　　　　　　　　　　　　臺灣高等法院臺南分院民事第二庭
~B1審判長法官　 吳　　志　　誠
~B2　　　法官　 楊　　省　　三
~B3　　　法官　 李　　素　　靖
右為正本係照原本作成。
如對本判決上訴，須於判決送達後二十日內向本院提出上訴狀，未表明上訴理由者，
應於上訴後二十日內向本院提出理由書。
中　　　華　　　民　　　國　　九十三　　年　　　九　　　月　　　十五　　日
~B法院書記官　林　　鈴　　香
